臺北高等行政法院判決　　　　　　　　　　　　　　　九十年度訴字第四八五四號
　　　　　　　　　　　　　　　.
　　原　　　告　甲○○
　　送達代收人　乙○○
　　被　　　告　經濟部智慧財產局
　　代　表　人　陳明邦（局長）
　　訴訟代理人　丁○○
　　　　　　　　戊○○
　　參　加　人　元鋼工業股份有限公司
　　代　表　人　丙○○
　　訴訟代理人　己○○
右當事人間因新型專利異議事件，原告不服經濟部中華民國九十年五月十八日經（九
○）訴字第○九○○六三一○一六○號訴願決定，提起行政訴訟，本院判決如左：
  　主  文
原告之訴駁回。
訴訟費用由原告負擔。
　　事  實
一、事實概要：參加人元鋼工業股份有限公司於民國八十八年六月一日以「管件防脫
    接頭裝置之改良」向被告申請新型專利，經被告編為第00000000號審查
    ，准予專利。公告期間，原告以其違反專利法第九十八條第一項第一款及第二項
    規定，不符新型專利要件，對之提起異議，案經被告審查，於八十九年十二月二
    十七日以（八九）智專三（三）○五○五一字第○八九八九○○二一七二號專利
    異議審定書為「異議不成立」之處分。原告不服，提起訴願，遭決定駁回，遂提
    起行政訴訟。本院九十一年四月二日開庭行準備程序，經被告陳述意見後，認有
    使參加人獨立參加訴訟之必要，裁定命其參加本件被告之訴訟。
二、兩造聲明：
    (一)原告聲明（原告經合法通知，未曾到場陳述，據其所提書狀內容而為記載）：
      請求撤銷原處分及訴願決定。
    (二)被告聲明：如主文所示。
三、兩造之爭點：參加人所申請之「管件防脫接頭裝置之改良」新型專利案，是否有
    違反專利法第九十八條第一項第一款及第二項之規定？
    (一)原告主張（原告經合法通知，未曾到場陳述，據其所提書狀內容而為記載）：
      (1)查被告及其上級決定官署所為「異議不成立」、「訴願駁回」等處分及決定
        之主要理由略為：
        系爭案之外壓圈裝置有助於內壓圈固著力之增加，可提昇水密性，與一般
          之防脫接頭裝置不同。
        引證資料並未具定位槽、防脫固定環及外壓圈固定結構。
        系爭案適用於等徑管連接，而引證資料加裝套管結構可適用於兩異徑管接
          合。
        系爭案管件防脫接頭裝置具使同徑管容易接合之功能。
      (2)引證資料之接頭裝置係在左、右兩端分別設置一組壓圈及膠圈，利用兩組成
        反向設置之壓圈及膠圈來產生反向拉力，俾令管體接設更為緊固，此一結構
        型態即與系爭案之防脫固定環16及外壓圈17相同，該系爭案僅是多加一組同
        引證資料之壓圈與膠圈反向裝設於管體上，進而形成其所謂之防脫固定環16
        及外壓圈17等構件，可見系爭案之防脫固定環16及外壓圈17係由引證案等效
        轉換而來，且利用二壓圈反向緊抵之方式予以增加固著力與水密性之方式乃
        為一極為習知之道理，故不具進步性，若將引證資料之結構再多加一組壓圈
        與膠圈，即具有固著力與水密性；可見，該系爭案之結構與引證資料根本完
        全相同，僅是組裝方式略有改變，惟此一組裝方式之不同亦僅是利用相同之
        構件予以反向設置而已，並不影響系爭案即是轉用引證資料結構之事實。
      (3)承上，該系爭案之管體周緣雖較引證資料所揭者多出了一道定位槽；惟該種
        定位槽之作用僅是為令防脫固定環得以定位其中，此種定位手法之運用普遍
        存在於產業界中，僅是熟習該項技術者所易於思及之簡易設計；且系爭案之
        防脫固定環、外壓定圈等定位固持結構皆是利用引證資料所揭之壓圈及膠圈
        予以反方向設置於管體上，其構件完全相同僅是組裝方向不同，且引證資料
        所示者僅為接頭裝置之局部構造，於實際使用時，可視實際所需而再配合多
        組單獨之壓圈與膠圈配合管體組設；試想，該引證資料之結構二側若是再配
        合單獨一組之壓圈與膠圈以反向設置時，即與系爭案所揭露之結構完全相同
        ，可證系爭案之結構即是運用申請前既有之技術與知識，加以簡易變換而來
        ，絲毫不具任何進步性。
      (4)再者，系爭案雖可用於同徑管體相接，與引證資料用於異徑管體之相接結構
        略有不同，然而，無論是同徑管體或異徑管體之接法並不會因接合的是同徑
        管體或異徑管體而有所差別，真正有影響的僅在於管徑之尺寸大小，對其實
        質結構根本不會有所影響，故二者之接合手段仍為相同；再加上新型創作是
        「對物品之形狀、構造或裝置之創作或改良」；反觀系爭案之結構僅是利用
        引證資料之原有結構以反方向設置而成，其與引證資料之結構僅為簡易變換
        ，根本稱不上為物品之改良或創作，自然不符合申請新型專利之要件。
      (5)又該系爭案之結構僅是利用引證資料之結構簡易轉換而來，其二者為同一之
        實質架構，若是系爭案具有接合容易之功效，該引證資料自然亦具有接合容
        易之功能，二者比較之下，該系爭案之結構不僅與引證資料相同，且亦未較
        引證資料更為精進，實為運用申請前既有之技術與知識所能輕易完成且未具
        增進功效，難謂為一合法之新型創作。
      (6)惟依據專利法第九十八條第一項第一款「申請前已見於刊物或已公開使用者
        。」及同法第二項「新型係運用申請前既有之技術或知識，而為熟習該項技
        術者所能輕易完成且未能增進功效時，雖無前項所列之情事，仍不得依本法
        申請取得新型專利」之相關規定，詳觀本異議事件之審理模式，其只就兩案
        特徵部分之對照結構比較形態，其專利訴求重點明顯已見於公開刊物為一習
        用技術之轉用，屬一仿效可輕易完成者，實有違反專利法第九十八條第一項
        第一款與第二項之規定，故系爭案違法之事實已無庸置疑，依第九十八條第
        二項有關輕易轉用之規定審究系爭案對應於引證案及其統合之習用技藝內容
        之相近程度，用以做為運用習知技術者是否具有足夠創新性而可取得專利之
        根據，但觀諸被告及其上級決定官署完全不加考量近似輕易變換之問題，如
        此，漠視相關法條之規定，非周延深入探討，即逕認定系爭案未違反專利法
        第九十七條及第九十八條之規定，其認事用法顯有不當違誤之處。
      (7)綜上論結，系爭案相較於引證資料，其屬等效轉用之創作者，為運用申請前
        既有之習知技術知識而為熟習該項技術者所能輕易完成且未具顯著增進功效
        ，非一適法之新型專利。
    (二)被告主張：
      (1)起訴理由二稱系爭案之防脫固定環及外壓圈根本係由引證案等效轉換而來，
        且利用二壓圈反向緊抵之方式予以增加固著力，與水密性之方式乃為一極為
        習知之道理，根本不具進步性云云。惟查系爭案創作外壓圈裝置有助於內壓
        圈之固著力之增加，提昇水密性，有異於一般防脫接頭裝置，絕非構件予以
        反向設置而已，具有進步性，所訴不足採。
      (2)起訴理由三稱系爭案之管體周緣雖較引證資料所揭者多出了一道定位槽，惟
        該種定位槽之作用僅是為令防脫固定環得以定位其中，此種定位手法‧‧‧
        ，僅是熟習該項技術者所易於思及之簡易設計云云。惟查系爭案之定位槽、
        固定環有助於外壓圈固持力，與引證案結構確實不同，具有進步性，所訴無
        理由。
      (3)起訴理由四、五、六稱系爭案非物品之改良或創作，僅是利用引證資料之結
        構簡易轉換而來，違反專利法第九十七條及第九十八條之規定云云。惟查系
        爭案雖有引證案類似之凸緣部、膠圈、內壓圈設置，但引證案並無系爭案定
        位槽、防脫固定環、外壓圈結構，且系爭案適用於等徑管直接連接，而引證
        案需加裝套管結構適用兩異徑管接合，故兩案結構、功效完全不相同，絕非
        構件反向設置而已，系爭案確具進步性，並未違反專利法規定，被告所為異
        議不成立之審定，並無不當，所訴不足採。
    (三)參加人主張：與被告之陳述相同。
　　理  由
甲、程序方面
    本件原告經受合法通知，未於言詞辯論期日到場，核無行政訴訟法第二百十八條
    準用民事訴訟法第三百八十六條各款所列情形，爰依被告之聲請由其一造辯論而
    為判決。
乙、實體方面
一、按凡對物品之形狀、構造或裝置之創作或改良，而可供產業上利用者，得依專利
    法第九十七條暨第九十八條第一項規定申請取得新型專利。而對於公告中之新型
    ，任何人認有違反專利法第九十七條至第九十九條規定，提起異議者，依同法第
    一百零二條規定，得自公告日起三個月內，備具異議書，附具證明文件，向專利
    專責機關提起之。從而，系爭專利有無違反專利法情事而應不予專利，依法應由
    異議人附具證據證明之，倘其證據不足以證明系爭專利有違專利法之規定，自應
    為異議不成立之處分。
二、本件系爭第00000000號「管件防脫接頭裝置之改良」新型專利案，其接
    設之中空管體一端形成承口，承口之凸緣部上設置數孔，管體尾端可插設於另一
    管體之承口中，並以接頭裝置加以固結。其特徵在於：接頭裝置係由膠圈、內壓
    圈、防脫固定環、外壓圈及螺栓、調節螺帽、鎖固螺帽所構成；內、外壓圈上設
    置互為對應之孔，各孔並與管體凸緣部之孔形成對應；管體周面適當處設置定位
    槽，防脫固定環可套設於定位槽中；各管體之接設係將膠圈、內壓圈、外壓圈套
    設於管體周面，並以螺栓穿過各孔而鎖上調節螺帽及鎖固螺帽加以緊固。原告所
    舉異議之引證資料係日本大成機工株式會社於昭和四十七年（西元一九七二年）
    發行之「水道管路維持管理必攜」維修手冊。經被告審查後略以：引證資料之圖
    示顯示其為兩異徑管接合加裝套管結構，此與系爭案同徑管接合結構完全不相同
    ，且二者之目的與功效亦不相同，況系爭案創作外壓圈裝置有助於內壓圈之固著
    力之增加，並提昇水密性，自較引證資料具進步性等理由，而為異議不成立之處
    分。原告不服，提起訴願，遭決定駁回，遂提起本件行政訴訟。
三、原告起訴意旨略謂：系爭案之外壓圈結構型態與引證資料之壓圈及膠環，除設置
    方向不同外，其實質完全相同，且引證資料利用兩組成反向設置之壓圈及膠圈所
    產生之反向拉力，亦具有使管體接設更為緊固之功效，故系爭案之接頭裝置僅係
    利用引證資料之構件反向設置，屬簡易變換且未能增進功效者，自應不准專利云
    云。經查，系爭案之外壓圈裝置有助於內壓圈固著力之增加，提昇其水密性，有
    異於一般防脫接頭裝置，絕非將引證資料之構件予以反向設置而已，故確具新穎
    性、進步性；另系爭案雖具有與引證資料類似之凸緣部、膠圈及內壓圈等設置，
    惟引證資料並未具定位槽、防脫固定環及外壓圈定位固持結構；且系爭案適用於
    等徑管連接，而引證資料需加裝套管結構始可適用兩異徑管接合，故二者結構、
    功效完全不相同。原告所訴，核無可採。
四、綜上所述，引證資料尚不足以證明系爭案違反專利法第九十八條第一項第一款及
    第二項規定。從而，被告所為本件異議不成立之處分，並無違誤，訴願決定予以
    維持，亦無不合。原告訴請撤銷，核無理由，應予駁回。
丙、據上論結，本件原告之訴為無理由，依行政訴訟法第九十八條第三項前段、第二
    百十八條、民事訴訟法第三百八十五條第一項前段，判決如主文。
中　　華　　民　　國　　　九十一　　年　　　五　　　　月　　二十九　　　日
                           臺 北 高 等 行 政 法 院  第三庭
           　　　　　　　　　　　　　　　　　審判長 法　官  徐瑞晃
           　　　　　　　　　　　　　　　　　　　　 法　官  吳慧娟
           　　　　　　　　　　　　　　　　　　　　 法　官  李得灶
右為正本係照原本作成。
如不服本判決，應於送達後二十日內向本院提出上訴狀並表明上訴理由，如於本判決
宣示後送達前提起上訴者，應於判決送達後二十日內補提上訴理由書（須按他造人數
附繕本）。
中　　華　　民　　國　  　九十一  　年　　　五　  　　月　　三十一　  　日
            　　　　　　　　　　　　　　    　      書記官  陳清容
